福建連江地方法院刑事判決　　　　　　　　 96年度易字第2號
公　訴　人　福建連江地方法院檢察署檢察官
被　　　告　甲○○
上列被告因妨害兵役案件，經檢察官聲請簡易判決處刑（95年度
偵字第74號），本院認不宜逕以簡易判決處刑，改依通常程序審
理，判決如下：
    主      文
甲○○後備軍人意圖避免召集處理，居住處所遷移，無故不依規
定申報，致使教育召集令無法送達，處有期徒刑貳月，如易科罰
金，以新臺幣壹仟元折算壹日。
    事      實
一、甲○○係後備軍人，明知依法應接受召集令以應召集，竟意
    圖避免召集處理，自民國92年7月3日將戶籍遷入連江縣南竿
    鄉介壽村98號後，即未實際居住在該址，卻無故不依規定申
    報住居處所之遷移，致使北部地區後備司令部所發95年度精
    誠9720之1號編號0024號指定應於 95年7月19日上午8時，前
    往連江縣南竿鄉津沙營區報到之教育召集令無法送達。
二、案經北部地區後備指揮部連江縣動員管理組移送福建連江地
    方法院檢察署檢察官偵查後聲請簡易判決處刑，本院認不宜
    逕以簡易判決處刑，而改行通常程序審理。
    理      由
一、按被告以外之人於審判外之言詞或書面陳述，除法律有規定
    者外，不得作為證據，刑事訴訟法第159條第1項固有明文；
    惟被告以外之人於審判外之陳述，雖不符同法第159條之1至
    之 4規定，而經當事人於審判程序同意作為證據，法院審酌
    該言詞陳述或書面陳述作成時之情況，認為適當者，亦得為
    證據；又當事人、代理人或辯護人於法院調查證據時，知有
    第159條第1項不得為證據之情形，而未於言詞辯論終結前聲
    明異議者，視為有前項之同意，同法第159條之5亦定有明文
    。本件認定事實所引用之卷內所有卷證資料，計有國防部後
    備司令部查詢作業（95年度偵字第74號卷第 8頁）、連江縣
    動管組後備軍人行方不明遷出未報移送法辦年籍表（前揭偵
    卷第9頁）、95年度輔助軍事勤務隊精誠動員第9720之1號編
    成名冊（前揭偵卷第11頁）、教育召集令及送達郵件影本（
    前揭偵卷第13至14頁）、連江縣警察局南竿警察所函（前揭
    偵卷第15頁）、內政部警政署入出境管理局函（前揭偵卷第
    12頁）、法務部戶役連結作業系統（前揭偵卷第18頁）、本
    院95年度易字第10號判決（本院卷第25至28頁）等證據，經
    查公訴人、被告於本院審理終結前已就上開卷證資料之證據
    能力表示均無意見，本院復審酌上開證據作成之情況，並非
    公務員違背法定程序所取得，核屬適當為本件之證據，依刑
    事訴訟法第159條之5第 2項規定，本件認定事實所引用之上
    開證據，均有證據能力，合先敘明。
二、訊據被告甲○○固對其未居住在戶籍地址，及未依規定申報
    住居處所之遷移，且未於教育召集令所載日期至指定地點報
    到等情坦承不諱，惟矢口否認有何避免教育召集之意圖，辯
    稱：伊因在馬祖工作，時常往返臺灣、馬祖兩地，為了節省
    機票錢才會將戶籍遷至連江縣南竿鄉介壽村，惟伊並未居住
    在戶籍地，且住在戶籍地的人並未將教育召集之訊息告訴伊
    ，才會錯過該次教育召集，伊並無避免教育召集之意圖，並
    請求傳喚證人即老闆吳德輝，證明吳德輝並未將教育召集令
    交給伊云云。惟查被告為 95年度精誠9720之1號編號0024號
    教育召集應召員，其教育召集令經北部地區後備指揮部連江
    縣動員管理組以掛號郵件送達被告戶籍地，因查無此人遭退
    回，又轉請連江縣警察局南竿警察所警員親送查訪，經詢問
    該戶戶內人員表示被告未實際居住於該戶內，且不知其確實
    行蹤，致無法送達等情，有國防部後備司令部查詢作業（前
    揭偵卷第 8頁）、連江縣動管組後備軍人行方不明遷出未報
    移送法辦年籍表（前揭偵卷第 9頁）、95年度輔助軍事勤務
    隊精誠動員第9720之1號編成名冊（前偵卷第 11頁）、教育
    召集令及送達郵件影本（前揭偵卷第13至14頁）、連江縣警
    察局南竿警察所函（前揭偵卷第15頁）、內政部警政署入出
    境管理局函（前揭偵卷第12頁）在卷可稽，足認被告於92年
    7月3日將戶籍遷入連江縣南竿鄉介壽村98號戶內即未實際居
    住在戶籍地址且未依規定申報實際住所，致本次教育召集令
    無法送達。
三、次查被告於88年10月7日退伍後，將戶籍地址於 92年7月3日
    遷移至連江縣南竿鄉介壽村98號，然未實際居住於戶籍地，
    為被告所自承，並有國防部後備司令部查詢作業及法務部戶
    役連結作業系統（前揭偵卷第 8、18頁）在卷可參，被告於
    服役退伍後，即為後備軍人，於除役前一定期間內有隨時被
    召集之可能，不得諉為不知，且能預見其戶籍變動未依規定
    申報，即有無法收受召集令之虞，竟未依規定申報，亦未託
    請該戶戶長或居住戶籍地址之人代為收受及轉送信件，足徵
    被告對兵役召集之事早已拋諸腦後，不予聞問，是被告主觀
    上顯已預見召集令恐因此無法順利送達，竟仍聽任此事自然
    發展，已難謂其無避免召集之意欲。況被告亦曾因意圖逃避
    94年度精誠9703之3號編號0028號指定應於94年9月20日上午
    8 時，前往連江縣南竿鄉秋桂山營區報到之教育召集，經檢
    察官聲請簡易判決處刑，本院雖於 95年5月26日95年度易字
    第10號以尚難認定被告有避免召集處理之意圖而判處被告無
    罪，有本院95年度易字第10號刑事判決（前揭偵卷第25至28
    頁）在卷可參，然被告既經前案審理程序及判決，應當知悉
    下次仍有接受召集之可能，自應儘速依規定申報或設法留意
    可能送達至戶籍地址之信件或命令，並更加謹慎處理收受召
    集通知之事宜，避免再罹刑章，惟被告捨此不為，致使北部
    地區後備司令部另次寄送之教育召集令無法送達，自難謂被
    告主觀上無避免召集處理之意圖。又被告聲請傳喚證人即被
    告老闆吳德輝，係為證明吳德輝並未將教育召集令交給被告
    等情，然查本件寄送之教育召集令既因送達地址查無被告此
    人而遭退回，已如前述，則吳德輝自無收受該教育召集令，
    更遑論將教育召集令交與被告，該事實無須證人吳德輝證明
    已臻明確，且該事實無礙於被告犯行之成立，是被告請求傳
    喚證人吳德輝自無必要，故不予傳喚，附此說明。綜上所述
    ，被告犯行事證明確，應即依法論科。
四、又被告雖於92年7月3日遷移戶籍，而妨害兵役治罪條例於91
    年6月26日修正公布，並自公布日施行，刑法亦於94年2 月2
    日修正公布、95年7月1日施行，然本件北部地區後備司令部
    所發之教育召集令，係指定被告應於 95年7月19日報到接受
    教育召集，而最後未送達之時間為 95年7月間，是被告犯罪
    時間應在 91年6月26日妨害兵役治罪條例及95年7月1日刑法
    修正施行之後，自應適用修正後之妨害兵役治罪條例及刑法
    之規定，自無比較適用新舊法之問題。核被告所為，係犯妨
    害兵役治罪條例第 10條第3項、第1項第3款之後備軍人意圖
    避免召集處理，居住處所遷移，無故不依規定申報，致使教
    育召集令無法送達罪，應依同條例第6條第1項科刑。爰審酌
    被告犯罪動機、手段、生活狀況、智識程度、犯罪後態度尚
    稱良好等一切情狀，量處如主文所示之刑，並諭知以新臺幣
    1000元折算1日為易科罰金之折算標準。
五、依刑事訴訟法第452條、第299條第 1項前段，妨害兵役治罪
    條例第10條第3項、第1項第3款、第6條第1項、刑法第 11條
    前段、第41條第1項前段，判決如主文。
本案經檢察官賴哲雄到庭執行職務。
中　　華　　民　　國　　96　　年　　4　　月　 　12　　日
                   刑事庭  審判長法　官　邱志平
                                 法  官  林鈺琅
                                 法  官  羅國鴻
以上正本與原本無異。
如不服本判決應於送達後10日內向本院提出上訴狀。
中　　華　　民　　國　　96　　年　　4　　月　　12 　　日
   　　                    　　  書記官　沈芳君
附錄本案論罪科刑法條全文
妨害兵役治罪條例第10條
後備軍人意圖避免召集處理有下列行為之一者，處一年以下有期
徒刑、拘役或科新臺幣九萬元以下罰金：
一  離營歸鄉無故不依規定報到，或重複申報戶籍者。
二  拒絕依規定調查，或體格檢查不到者。
三  居住處所遷移，無故不依規定申報者。
國民兵犯前項第三款之罪者，處六月以下有期徒刑、拘役或科新
臺幣三萬元以下罰金。
後備軍人犯第一項之罪或國民兵犯前項之罪，致使召集令無法送
達者，以意圖避免召集論；分別依第五條或第六條科刑。
妨害兵役治罪條例第6條
意圖避免教育召集或勤務召集，而有下列行為之一者，處三年以
下有期徒刑：
一  捏造免役、除役、轉役或免除召集原因者。
二  毀傷身體者。
三  拒絕接受召集令者。
四  應受召集，無故逾應召期限二日者。
五  使人頂替本人應召者。
無故不參加點閱召集，或意圖避免點閱召集，而有前項第一款至
第三款及第五款行為之一者，處一年以下有期徒刑、拘役或科新
臺幣九萬元以下罰金。
國民兵為避免應召集輔助軍事勤務犯第一項之罪者，處三年以下
有期徒刑。
